---
title: "Actividad1"
author: "Mateo Orozco Baldovino"
format: html
editor: visual
---

## Importacion de librerias

La base de datos puede ser encontrada en el link:

https://suameca.banrep.gov.co/estadisticas-economicas/informacionSerie/100006/inflacion_basica

inflacion_nucleo15 es una medida de inflación subyacente (inflación núcleo) que calcula cómo están cambiando los precios en la economía excluyendo los componentes más volátiles, usando una canasta de 15 grupos del IPC.

Qué es la inflación núcleo

La inflación núcleo es la inflación sin incluir precios muy volátiles, como por ejemplo:

Alimentos
Energía
Combustibles
Algunos servicios regulados

Se usa porque esos precios suben y bajan muy rápido y pueden distorsionar la inflación real de la economía.

Solo toma 15 rubros más estables del IPC, por eso se llama “núcleo 15”

Es una tasa de variación anual (%)

Para qué sirve:
Ver la tendencia real de la inflación
Tomar decisiones de política monetaria
Hacer modelos econométricos (ARIMA, ETS, etc.)
Evitar distorsiones de choques temporales


```{r}
library(tidyverse)
library(tsibble)
library(feasts)
library(fable)
```

```{r}
library(readr)
Inflacion <- read_delim("C:/Users/salasistemas.UTB/Desktop/TimeSeries/data/Inflacion.csv", 
    delim = ";", escape_double = FALSE, trim_ws = TRUE)
colnames(Inflacion) <- c("periodo", "inflacion_sin_alimentos", "inflacion_ni_regulados", "inflacion_nucleo15")
head(Inflacion)
```

```{r}
# Numero de registros
cat("Numero de observaciones serie desempleo : ", nrow(Inflacion))
cat("\nTemporalidad de la serie : ", range(year(Inflacion$periodo)))
cat("\nTemporalidad fechas de la serie :", range(Inflacion$periodo))
```

```{r}
# temporalidad
Inflacion <- Inflacion |>
    mutate(periodo = yearmonth(periodo)) |>
    as_tsibble(index = periodo)
```


```{r}
# Grafico de la serie
# Tamaño de los graficos
options(repr.plot.width = 6, repr.plot.height = 4)
autoplot(Inflacion)
```

```{r}
# Descomposicion STL de la serie

Inflacion |>
  model(
    STL(inflacion_nucleo15 ~ trend() + season(window = "periodic"))
  ) |>
  components() |>
  autoplot()
```
Esta es el análisis STL ( descomposición de tendencias estacionales usando Loess ) de la serie inflacion_nucleo15. Muestra cuatro componentes: Observed (serie original con picos en 80-90s y caída posterior), Trend (tendencia suave descendente desde ~2000), Seasonal (oscilaciones mensuales regulares de ~±50 unidades), y Remainder (ruido/residuos que deben ser aleatorios). El análisis confirma la estructura tendencia dominante + estacionalidad + ruido , útil para modelar o pronosticar.

```{r}
# Ajustar el modelo usando TSLM (Time Series Linear Model - MCO para series de tiempo)
fit_mco <- Inflacion |>
  model(
    mco_lineal = TSLM(inflacion_nucleo15 ~ trend() + season())
  )

# Pronostico
pronostico <- forecast(fit_mco, h= 12) # 12 meses

pronostico |>
  autoplot(Inflacion) +
  labs(title = "Pronostico inflacion en Colombia (Modelo MCO)",
       subtitle = "Tendencia lineal + Estacionalidad fija",
       y = "Variación anual porcentual del IPC núcleo (15 grupos)") +
  theme_minimal()
```
Esta gráfica presenta los pronósticos del modelo MCO (lineal) para inflación en Colombia, descomponiendo la serie en tendencia + estacionalidad . La línea sólida negra muestra la tendencia principal descendente, las barras grises el componente estacional (picos y valles mensuales), y la zona sombreada azul el intervalo de confianza del 80% para el pronóstico futuro. Hacia adelante (2020+), el modelo proyecta una continuación de la tendencia de caída con oscilaciones estacionales contenidas, donde el 80% de probabilidad queda dentro del área azul

```{r}
# 3. Reporte del modelo
report(fit_mco)
```
Qué está mostrando
El modelo intenta explicar la inflación usando dos cosas:

Tendencia en el tiempo ( trend()), es decir, si la serie sube o baja con el paso de los meses.

Estacionalidad mensual ( season()), o sea, si ciertos meses suelen comportarse distintos a otros.

Este es el resumen de un modelo TSLM ( Time Series Linear Model ) ajustado a inflacion_nucleo15, similar al primero que viste pero con datos o especificación ligeramente distinta.

Puntos clave
Intercepto = 1960.24 : valor base del modelo.

tendencia() = -3.0860 con valor p < 2e-16 : tendencia negativa altamente significativa .

season(Year2) a season(Year12) : la mayoría tienen p-values ​​altos (>0.05), así que no hay estacionalidad significativa .

Ajuste del modelo
R cuadrado múltiple = 0,4601 : explica el 46% de la variabilidad.

Estadístico F = 35,7, valor p < 2,2e-16 : modelo globalmente significativo .

Error estándar residual = 612 : error típico similar al anterior.

En resumen : confirma la tendencia descendente fuerte pero sin estacionalidad relevante , con ajuste moderado

```{r}
# Ajustamos varios modelos para comparar
fit_comp <- Inflacion |>
  model(
    mco_lineal = TSLM(inflacion_nucleo15 ~ trend() + season()),
    arima_auto = ARIMA(inflacion_nucleo15), # El algoritmo busca el mejor ARIMA
    ets_auto   = ETS(inflacion_nucleo15)    # Suavizamiento exponencial
  )

# Comparamos la precisión (Criterios de información)
glance(fit_comp) |> 
  select(.model, AIC, BIC, AICc) |> 
  arrange(AIC)
```
El pipeline model()del paquete fable (ecosistema tidyverts ) se entrena simultáneamente:

mco_lineal: Modelo lineal de tendencia y estacionalidad ( TSLM), con trend()para captura lineal del tiempo y season()para efectos estacionales periódicos.

arima_auto: ARIMA automático que selecciona el mejor orden (p,d,q) minimizando criterios como AICc mediante búsqueda algorítmica.

ets_auto: Suavizamiento exponencial automático (ETS) que prueba combinaciones de error, tendencia y estacionalidad.


Qué significa cada columna

AIC : mide qué tan bien ajusta el modelo, penalizando la complejidad. Más bajo es mejor .

BIC : similar al AIC, pero penaliza más la complejidad. Más bajo es mejor .

AICc : es una versión corregida del AIC, útil sobre todo en muestras pequeñas o medianas. Más bajo es mejor .

```{r}
# Medicion del redimiento del pronostico
accuracy(fit_comp) |>
  select(.model, MAE, RMSE, MAPE, MASE)
```
Qué significa cada métrica
MAE : error absoluto medio. Más bajo = mejor.

RMSE : penaliza más los errores grandes. Más bajo = mejor.

MAPE : error porcentual medio. Más bajo = mejor.

MASE : error escalado. Si es menor que 1, el modelo suele ser mejor que una predicción ingenua.

```{r}
# Validación train (80%) - test pronóstico (20%)
index_cut   <- floor(nrow(Inflacion) * 0.8)
index_train <- seq(1, index_cut)
index_test  <- seq(index_cut + 1, nrow(Inflacion))

# Sets de entrenamiento y prueba
Inflacion_train <- Inflacion[index_train, ]
Inflacion_test  <- Inflacion[index_test, ]

# Entrenar los tres modelos comparados
fit_comp_train <- Inflacion_train |>
  model(
    mco_lineal = TSLM(inflacion_nucleo15 ~ trend() + season()),
    arima_auto = ARIMA(inflacion_nucleo15),
    ets_auto   = ETS(inflacion_nucleo15)
  )

# Pronóstico sobre el horizonte del set test
h_pronostico <- length(index_test)
predict_comp  <- forecast(fit_comp_train, h = h_pronostico)

# Comparar rendimiento en el set test
accuracy(predict_comp, Inflacion_test) |>
  select(.model, MAE, RMSE, MAPE, MASE) |>
  arrange(RMSE)   # ordena del mejor al peor por RMSE
```

Qué significa cada métrica
MAE : error absoluto medio. Más bajo = mejor.

RMSE : penaliza más los errores grandes. Más bajo = mejor.

MAPE : error porcentual medio. Más bajo = mejor.

MASE : error escalado. Si es menor que 1, el modelo suele ser mejor que una predicción ingenua.




```{r}
# Graficos pronostico train - test
predict_comp |>
  autoplot(Inflacion_train, level = NULL) +
  labs(title = "Pronóstico de Inflacion en Colombia (Modelo MCO)",
       subtitle = "Comparación distintos modelos",
       y = "Variación anual porcentual del IPC núcleo (15 grupos)") +
  theme_minimal()
```
Esta gráfica superpone los tres modelos sobre la serie histórica de inflación núcleo 15% en Colombia. Se observa que mco_lineal(azul) captura la tendencia descendente general pero no ajusta bien las fluctuaciones de corto plazo. En cambio, arima_auto(verde) y ets_auto(rojo) siguen mucho mejor la serie en los últimos años, aunque sus pronósticos hacia el futuro divergen: ARIMA mantiene una tendencia plana mientras ETS y el lineal siguen bajando


```{r}
# 4. Residuos del modelo ARIMA
fit_comp_train |>
  select(arima_auto) |>
  gg_tsresiduals()
```
Esta gráfica muestra diagnóstico de residuos mejorados del modelo:

Residuos vs tiempo : ahora más cerca de ruido aleatorio, sin patrones tan obvios .

ACF : las barras están dentro de las bandas de confianza , indicando sin autocorrelación significativa .

Histograma : distribución más simétrica y cercana a normal.

QQ-plot : puntos más alineados con la línea recta, residuos prácticamente normales .



```{r}
# Después de comparar, elegir el ganador (ej. ARIMA)
fit_final <- Inflacion |>
  model(arima_auto = ARIMA(inflacion_nucleo15))

forecast(fit_final, h = 12) |>
  autoplot(Inflacion)
```


